【裁判字號】    88,訴,1231
【裁判日期】    890710
【裁判案由】    損害賠償
【裁判全文】
臺灣桃園地方法院民事判決  八十八年度訴字第一二三一號
    原      告  丁○○
                甲○○
    訴訟代理人  乙○○
    被      告  中聚實業有限公司
    法定代理人  戊○○
    被      告  桃園縣觀音鄉農會
    法定代理人  丙○○
右當事人間請求損害賠償事件，本院判決如左：
    主      文
被告桃園縣觀音鄉農會應給付原告丁○○新臺幣伍拾貳萬壹仟零壹拾捌元，給付原告
李春香新臺幣壹佰陸拾壹萬伍仟壹佰伍拾柒元，及分別自民國八十八年八月十九日起
至清償日止按年息百分之五計算之利息。
原告其餘之訴駁回。
訴訟費用由被告負擔。
本判決第一項於原告丁○○以新臺幣壹拾柒萬元供擔保，原告甲○○以新臺幣伍拾萬
元供擔保後，得假執行。
原告其餘假執行之聲請駁回。
    事      實
甲、原告方面：
一、聲明：
  （一）先位聲明：
        （１）被告桃園縣觀音鄉農會應給付被告中聚實業有限公司新臺幣（下同）
              貳佰壹拾參萬陸仟壹佰柒拾伍元，再由被告中聚實業有限公司分別給
              付原告丁○○伍拾貳萬壹仟零壹拾捌元，給付原告甲○○壹佰陸拾壹
              萬伍仟壹佰伍拾柒元，及分別自起訴狀繕本送達翌日起至清償日止，
              按年息百分之五計算之利息。
        （２）原告願供擔保，請准宣告假執行。
  （二）備位聲明：
        （１）被告桃園縣觀音鄉農會應分別給付原告丁○○伍拾貳萬壹仟零壹拾捌
              元，給付原告甲○○壹佰陸拾壹萬伍仟壹佰伍拾柒元，及分別自起訴
              狀繕本送達被告翌日起至清償日止，按年息百分之五計算之利息。
        （２）原告願供擔保，請准宣告假執行。
二、陳述：
  （一）關於先位聲明部分：
        緣原告二人對被告中聚實業有限公司（以下簡稱中聚公司）有二千四百六十
        萬元之本票債權，此業經板橋地方法院裁定確定，並准許強制執行。又查被
        告中聚公司除對被告桃園縣觀音鄉農會（以下簡稱觀音鄉農會）有一筆債權
        外，其他並無任何資產。民國八十六年一月間，原告丁○○因資力不足，乃
        就被告中聚公司對被告觀音鄉農會之債權於六十萬元範圍內，向鈞院聲請假
        扣押，並經鈞院以八十六年度裁全六字第六七號假扣押裁定，及八十六年度
        執全六字第六三號假扣押執行在案。八十六年四月間，原告得知被告中聚公
        司之另一債權人福華翰公司業已向鈞院聲請就被告中聚公司對被告觀音鄉農
        會之債權聲請強制執行，原告乃就該八十六年度執字第二四五九號強制執行
        事件聲請參與分配。查被告中聚公司與觀音鄉農會間因防彈車買賣契約，被
        告觀音鄉農會自承尚有價金一百七十五萬元未給付中聚公司，另尚有保證金
        十八萬元及差額保證金四十九萬一千元亦仍在觀音鄉農會保管中，中聚公司
        既已將防彈車交付予觀音鄉農會，觀音鄉農會即付有交付價金之義務，又因
        被告中聚公司怠於向被告觀音鄉農會行使債權，原告自得代位行使該債權，
        被告觀音鄉農會應將尚未給付之價金中之二百十三萬六千一百七十五元先給
        付予被告中聚公司，再由被告中聚公司給付予原告丁○○五十二萬一千零十
        八元，原告甲○○一百六十一萬五千一百五十七元。
  （二）關於備位聲明部分：
        原告丁○○於八十六年一月間既已就對被告中聚公司之部分債權額於六十萬
        元範圍內，向鈞院聲請假扣押執行，並於八十六年四月間，就被告中聚公司
        對被告觀音鄉農會之債權聲請參與分配。被告觀音鄉農會明知該筆債務業遭
        原告丁○○假扣押，且其亦自承除因保固期間未滿二年，須以價款一百七十
        五萬元作為保固金，不得付款外，其餘之保證金及差額保證金共計六十七萬
        一千元則可繳交到院，原告並曾委託律師發函告知被告觀音鄉農會原告已有
        參與分配之事實，然被告觀音鄉農會不但未依鈞院之執行命令將該筆價金債
        務繳交到院，反而於原告已取得執行名義，聲請參與分配強制執行，及該筆
        債權業受原告等人假扣押保全處分之拘束時，逕自與另一債權人福華翰公司
        在訴訟上達成和解，將依法不得交付之債權額交付予福華翰公司，而損害原
        告之債權，且違反強制執行法假扣押後不得處分之規定，依民法第一百八十
        四條之規定，被告自應賠償原告所受之損害。詳述如下：
        （１）訴外人福華翰公司於八十五年間即聲請假扣押被告中聚公司對被告觀
              音鄉農會之防彈車價款債權，並於八十六年三月十七日聲請強制執行
              ，原告則分別在八十六年四月十五日及同年四月二十九日聲請參與分
              配，經鈞院民事執行處通知被告觀音鄉農會將被告中聚公司之債權款
              解繳到院，以供製作債權分配表，惟被告觀音鄉農會於八十六年四月
              十日聲明異議，並明「運鈔車款僅有一百七十五萬元，且本次債權金
              額尚有第三人（指原告丁○○）聲請假扣押」，故被告觀音鄉農會早
              已知悉原告假扣押及參與分配之事。又原告曾請訴外人蕭金益多次前
              往被告觀音鄉農會處告知原告已參與分配之事，被告觀音鄉農會諉稱
              不知原告有債權存在云云，自係虛妄不實。
        （２）訴外人福華翰公司為規避原告之參與分配，竟與被告中聚公司及觀音
              鄉農會串通，假稱被告中聚公司已將債權讓與，故對被告觀音鄉農會
              直接起訴，而被告觀音鄉農會又在訴訟中與福華翰公司達成和解，願
              給付福華翰公司二百二十四萬六千元，被告觀音鄉農會既明知原告債
              權之存在及參與分配之情事，竟仍無視法院之執行命令，任由福華翰
              公司於鈞院執行處另股以八十七年度執字第一三二六號領訖。其間矇
              騙法院進行和解之不合理處如下：
              Ａ、八十六年五月九日福華翰公司對被告觀音鄉農會起訴狀中附有債
                  權讓與合意書，其日期係八十六年一月三日，但福華翰公司早於
                  八十五年十一月間即已聲請假扣押，其間未曾提及債權讓與之事
                  。
              Ｂ、八十六年四月十八日被告中聚公司尚向被告觀音鄉農會請領系爭
                  款項，八十六年五月九日以前，福華翰公司亦從未提出或述及債
                  權讓與之事。
              Ｃ、八十六年八月六日及八十七年三月二十四日庭訊時，被告觀音鄉
                  農會代理人呂順安均稱「福華翰未提出任何債權讓與之文件」。
              Ｄ、被告觀音鄉農會在八十六年一月四日對福華翰於八十五年十二月
                  十三日之假扣押提出異議，隨後又於八十六年三月十七日庭訊時
                  表明撤回該異議，但不論由提出異議之法定時效（收受通知後十
                  日提出）或事後主動撤回異議，均無法妨害該假扣押之法律效力
                  ，亦即被告觀音鄉農會應給付中聚公司之防彈車債務款二百二十
                  四萬六千元全數均受該假扣押命令之限制，不對第三人清償，或
                  為其他處分，亦不得對債務人清償。鈞院曾於八十六年四月十五
                  日及同年五月十四日兩次命被告觀音鄉農會向法院轉給支付，但
                  被告觀音鄉農會對法院之命令則視若無睹，故意拒不繳交到院。
              Ｅ、福華翰公司對被告中聚公司就被告觀音鄉農會之債權之假扣押及
                  強制執行，分別於八十五年十二月十四日及八十六年三月十七日
                  生效，直至八十八年四月十二日始撤回假扣押及強制執行；在此
                  期間被告觀音鄉農會已無任何權利處分此一部分之款項，被告觀
                  音鄉農會與福華翰公司和解，明顯損害原告應有之權。
              Ｆ、被告觀音鄉農會與福華翰公司和解後，福華翰公司經由鈞院十股
                  對同一筆款項強制執行，被告觀音鄉農會亦可告知執行處此筆款
                  項已由玄股假扣押及強制執行中，然而被告觀音鄉農會竟配合福
                  華翰公司共同對執行處十股隱匿此事實。
        綜上，被告觀音鄉農會違法將其對於被告中聚公司之債務款項給付與福華翰
        公司，致原告二人無法參與分配，自係故意過失侵害原告之權利，因原告丁○○對被告中聚公司有六百萬元之債權，原告甲○○對被告中聚公司有一千
        八百六十萬元之債權，而福華翰公司對被告中聚公司有三百二十八萬元之債
        權，被告觀音鄉農會則對被告中聚公司有二百四十二萬一千元之債務，故原
        告丁○○按債權比例應可分得之金額為五十二萬一千零十八元，原告甲○○
        按債權比例應可分得之金額為一百六十一萬五千一百五十七元，因被告觀音
        鄉農會之行為導致原告二人受有如上金額之損失，依法自得請求被告觀音鄉
        農會給付侵權行為損害賠償。
三、證據：提出臺灣板橋地方法院八十六年度票字第三八二號本票裁定暨確定證明書
    、臺灣板橋地方法院八十六年度票字第三八五號本票裁定暨確定證明書、本院八
    十六年度全六字第六七號假扣押裁定、本院八十六年一月十三日桃院秀民執全六
    字第六三號執行命令、異議狀、本院八十八十八年五月十三日桃院華民執玄字第
    五六三三號執行命令、八十六年八月八日律師函、合作經營合約、聲請參與分配
    狀、本院八十六年三月三十一日桃院華民執玄字第二四五九號執行命令、本院八
    十六年四月十四日桃院華民執玄字第二四五九號執行命令及通知、本院八十六年
    十二月十六日桃院華民執玄字第二四五九號執行命令、聲明異議狀、中聚公司於
    八十六年四月十八日向觀音鄉農會請款申請書、本院執行處八十六年八月六日訊
    問錄、協議書。
乙、被告中聚公司方面：
一、聲明：求為判決駁回原告之訴。
二、陳述：當時向被告觀音鄉農會投標運鈔車，係由蕭金益實際出資，由中聚公司名
    義投標，嗣被告觀音鄉農會要求補押標金六十萬元，亦係蕭金益所出，後來車子
    作到只剩輪胎、無線電，因資金不夠，蕭金益不願再出資，就找到福華翰公司借
    錢，擬驗車通過後再還錢及利息，但驗收通過後觀音鄉農會不肯退還驗收金，且
    中聚公司之前亦欠福華翰公司二百萬元之債務，一直向被告觀音鄉農會請款均藉
    故推拖不付，福華翰公司即對該貨款假扣押，中聚公司只好與福華翰公司商量，
    表示押標金及資金應還給蕭金益，本來談好福華翰公司及蕭金益一人一半，惟蕭
    金益不同意，被告觀音鄉農會即稱錢要交由法院處理，嗣福華翰公司即提出債權
    讓與契約書由中聚公司之法定代理人戊○○簽名。又原告二人所持之本票共二千
    四百六十萬元確係中聚公司之法定代理人戊○○所簽發，但實際並未欠那麼多，
    當時本票係簽給蕭金益的。
三、未提出任何證據。
丙、被告觀音鄉農會：
一、聲明：求為判決駁回原告之訴。
二、陳述：
  （一）關於原告先位聲明部分：
        按代位權係債權人代位行使債務人之權利，故代行者與被代行者間，必須有
        債權債務關係存在，否則即無行使代位權之可言。查原告主張其對被告中聚
        公司存有債權之依據為本票十紙，則就本票上中聚公司簽名之真正，原告應
        舉證明之；又縱系爭本票上簽名為真正，然觀諸原吉丁○○持有之本票四紙
        ，其發票日分別為八十五年三月五日、同年四月六日、同年四月三十日、同
        年八月十一日，金額分別為一百萬元、二百四十萬元、二百萬元、六十萬元
        ，原告甲○○持有之本票，發票日分別為八十五年四月二十二日、同年五月
        二十四日、同年五月三十日、同年九月二十一日、同年十月二十四日、同年
        十一月二十四日、金額分別為五百萬元、二百五十萬元、二百六十萬元、三
        百萬元、三百五十萬元、二百萬元，其開立時日間隔之短促，金額之龐大，
        以被告中聚公司規模之小，焉有如此鉅額往來之可能，顯有濫開本票偽造債
        權之嫌，原告應舉證證明被告中聚公司係基於何種法律關係而開立上開本票
        予原告二人。次按，原告欲行使代位權之成立條件為另一被告中聚公司對被
        告觀音鄉農會有債權存在，然中聚公司對被告觀音鄉農會之運鈔車買賣價金
        債權業已讓與訴外人福華翰公司，此有債權讓與合意書附卷可稽，且被告中
        聚公司法定代理人戊○○在八十八年十二月十日鈞院庭訊時亦證稱「．．後
        來（我）找到曾交易的福華翰公司借錢．．而且我們（指中聚公司）也另欠
        福華翰公司三百萬元之債務．．後來福華翰公司就拿債權讓契約書給我簽．
        ．」（法官提示債權讓與契約書）「戊○○答：的確是我簽名的」「問：為
        何在法院說不知債權讓與給福華翰公司？」「戊○○答：的確是有轉讓。當
        時我的意思是時間我不記得。」故債權讓與之事確屬真實。被告中聚公司對
        被告觀音鄉農會即不復有任何權利存在，原告自無從代位被告中聚公司行使
        債權。又代位權之成立要件之一須債務人怠於行使權利，然被告中聚公司如
        何怠於行使權利，原告有無敦促其行使權利，為何無函件要求被告中聚公司
        行使權利等，原告均未舉證證之。再按，代位權成立之另一要件係債權人有
        保存債權之必要，所謂保存債權必要，係以債務人已陷於無資力為必要，惟
        本件原告就債務人即被告中聚公司有無陷於無資力情形，均未見舉證明之，
        徒謂「經調查該公司亦無資產可供執行」云云塘塞。則其調查之證據何在，
        亦應舉證證之。
  （二）關於原告備位聲明部分：
        按民法第一百八十四條侵權行為請求權之成立，須行為人有侵權之不法行為
        ，致侵害他人之權利或利益，而使他人受有損害，且行為與損害間須有因果
        關係，同時行為人須具有故意或過失。觀諸原告起訴迄今均未就該條侵權行
        為之成立要件提出完整而明確之敘明。次按，原告二人參與分配之事，被告
        於和解前根本毫無所悉，此由鈞院執行卷宗之相關送達文件，被告根本未受
        送達相關函件即足證之，則被告如何知悉上開分配情事。原告以其自行參與
        分配之事實，歸咎於不知情之被告觀音鄉農會。再按，所謂過失係指應注意
        能注意而不注意，查被告觀音鄉農會之職員並非法律專業人員，加之執行案
        件錯綜複雜，法律條文艱澀難懂，即法官律師亦時有捉襟見肘，難於應付之
        窘，焉得課被告觀音鄉農會之職員高於法律專業人員之義務？況被告應注意
        之義務係鈞院於八十六年度秀民執字第六三號禁止命令之主旨即「禁止債務
        人中聚實業有限公司收取對第三人觀音鄉農會防盜運鈔車之應收帳款之債權
        或為其他處分，第三人亦不得對債務人清償。」就中有關被告觀音鄉農會部
        分係禁止對債務人（即中聚公司）清償，然被告實無就中聚公司清償之事實
        ，何得謂被告有違執行命令？又何得謂被告有違反應注意之義務而有過失？
        實有故意過失者為被告中聚公司之債權讓與行為，原告主張損害賠償之對象
        應為中聚公司，為何不對之求償。又原告所舉被告觀音鄉農會違反鈞院執行
        命令之所依，除上開禁止命令外，尚有鈞院八十六年度執全字第六七號假扣
        押裁定，惟上開假扣押裁定係對原告丁○○而為，與被告觀音鄉農會無涉，
        被告觀音鄉農會何違反之有。又就前揭鈞院之裁定及執行命令，債權人僅原
        告之一丁○○，並無另一原告甲○○，原告丁○○既無對觀音鄉農會主張侵
        權行為之餘地，況乎未見於執行命令之原告甲○○。又查被告中聚公司既已
        於八十六年一月三日將債權讓與訴外人福華翰公司，且於同年月十日被告觀
        音鄉農會亦已受通知上開債權讓與之事實，則原告對被告觀音鄉農會本無任
        何法律依據可資求償，又有何等受損害可言。本件詳細始末如下：
        （１）八十五年十一月初中聚公司將其對觀音鄉農會之運鈔車債權轉讓予福
              華翰公司，嗣至同年十二月底。福華翰公司即屢次通知觀音鄉農會債
              權讓與之事。嗣八十六年一月三日，中聚公司補書立債權讓與合意書
              與福華翰公司，福華翰公司乃於八十六年一月十日邀同朱蕙敏律師至
              觀音鄉農會再次告知債權讓與事宜，並協商債權處理事宜。
        （２）八十六年一月四日丁○○具狀向鈞院聲請對中聚公司假扣押，假扣押
              金額為六十萬元，此係由鈞院六股辦理，案號為桃園地方法院八十六
              年度華民執全六字第六三號。
        （３）鈞院八十六年一月十三日以八十六年度秀民執全六字第六三號執行命
              令，禁止中聚公司收取對觀音鄉農會防盜運鈔車之應收帳款之債權或
              為其他處分，觀音鄉農會亦不得對中聚公司清償；觀音鄉農會係於八
              十六年一月十六日收受上開執行命令
        （４）訴外人福華翰公司於八十五年十二月間取得板橋地方法院八十五年度
              促字第三二五二四號支付命令，命令內容係中聚公司應向福華翰公司
              清償三百二十八萬元及其利息等，該支付命令於八十六年三月十日確
              定，福華翰公司旋於八十六年三月十七日持上開執行名義聲請鈞院對
              中聚公司強制執行，案號為桃園地方法院八十六年度執玄字第二四五
              九號（玄股）；鈞院執行處玄股乃於八十六年三月三十一日發執行命
              令准許福華翰公司向觀音鄉農會收取債權金額三百二十八萬元，同年
              四月一日執行命令准逕由福華翰公司向觀音鄉農會收取二萬三千零四
              十四元；觀音鄉農會於同年四月三日收受上開二件執行命令，並於同
              年四月十一日對之聲明異議。
        （５）八十六年四月十四日鈞院玄股又以另有債權人聲請假扣押為由，撤銷
              上開二件執行命令，並另發支付轉給命令，觀音鄉農會則於同年四月
              二十二日對上開支付轉給命令聲明異議。
        （６）因觀音鄉農會之聲明異議，玄股乃於八十六年四月二十五日命福華翰
              公司於十日內起訴，福華翰公司於同年五月九日起訴（案號為八十六
              年度訴字第五七七號），觀音鄉農會於同年五月二十日收受起訴狀繕
              本。嗣八十六年六月二十七日兩造成立訴訟上和解。
        （７）原告丁○○、甲○○分別於八十六年四月十五日、同年月二十八日，
              各以板橋地方法院八十六年度票字第三八二號裁定、同院八十六年度
              票字第三八五號裁定為執行名義，就前揭鈞院玄股第二四五九號強制
              執行事件聲明參與分配，上揭丁○○二人參與分配乙事，觀音鄉農會
              均毫無所悉。
        （８）八十六年六月二日前揭丁○○聲請假扣押事件（八十六年度執全字第
              六三號）併入鈞院玄股辦理。
        （９）觀音鄉農會因認上開與中聚公司之訴訟上和解將導致二次付款，乃於
              八十六年八月初聲請繼續審判（案號為八十六年度續字第三號），惟
              遭鈞院裁定駁回。觀音鄉農會於八十七年六月二十六日就該裁定提起
              抗告，亦經臺灣高等法院以八十七年度抗字第一九四一號裁定駁回抗
              告。在訴訟期間內，鈞院玄股於八十六年十二月十二日發支付轉給命
              令，觀音鄉農會於同年月三十一日聲明異議。
      （１０）福華翰公司於八十七年十一月九日持上開和解筆錄為執行名義，向鈞
              院聲請強制執行（案號為桃院華民執十字第一三二六九號），經鈞院
              十股於同年十一月二十四日發禁止收取命令，禁止觀音鄉農會收取第
              三人臺灣土地銀行桃園分行等六家行庫之債權，觀音鄉農會於同年十
              二月一日收受上開執行命令。嗣觀音鄉農會與中聚公司於同年十二月
              二十二日完成清償事宜，福華翰公司並於同日撤回上開執行事件之聲
              請。
      （１１）前揭鈞院八十六年度執玄字第二四五九號清償債務事件業據原債權人
              福華翰公司撤回，另由參與分配債權人丁○○、甲○○接續執行；鈞
              院玄股乃於八十八年五月十三日發執行命令，命觀音鄉農會將二百二
              十四萬六千元之運鈔車尾款向鈞院支付轉給債權人丁○○、甲○○，
              觀音鄉農會於同年月二十五日收受上開執行命令，並於同年月二十六
              日對上開執行命令聲明異議。鈞院玄股因觀音鄉農會之聲明異議，乃
              於八十八年五月三十日通知丁○○、甲○○於十日內起訴，丁○○二
              人乃於同年六月十一日提起本件訴訟。
三、證據：提出本院八十六年八月六日執行處調查筆錄影本、
    理      由
一、本件被告中聚公司經合法送達，未於最後言詞辯論期日到場，核無民事訴訟法第
    三百八十六條各款所列情形，爰依原告之聲請，由其一造辯論而為判決。
二、本件原告起訴先位聲明主張其係被告中聚公司之債權人，因被告中聚公司對被告
    觀音鄉農會有債權二百四十七萬一千元，且怠於行使權利，故原告代位行使權利
    ，請求被告觀音鄉農會給付被告中聚公司二百四十七萬一千元，被告中聚公司再
    分別給付原告丁○○五十二萬一千零十八元，給付原告甲○○一百六十一萬五千
    一百五十七元；又備位聲明主張被告觀音鄉農會明知原告係被告中聚公司之債權
    人，依法得參與分配，竟違背法院之執行命令，違法將其對於被告中聚公司之債
    務即運鈔車款交付被告中聚公司之另一債權人即訴外人福華翰公司，損害原告之
    權利，應由被告觀音鄉農會賠償原告丁○○五十二萬一千零十八元，賠償原告甲○○一百六十一萬五千一百五十七元。被告觀音鄉農會則以原告對被告中聚公司
    之本票債權應屬偽造，且被告中聚公司已將對被告觀音鄉農會之債權讓與訴外人
    福華翰公司為由，主張原告無權代位被告中聚公司行使權利；另以被告觀音鄉農
    會並不知悉原告係被告中聚公司之債權人，且並無違反法院執行命令為由，主張
    原告無權對之請求侵權行為之損害賠償等語資為抗辯。
三、經查
    （一）原告丁○○所持發票人為中聚公司，金額共計六百萬元之本票三紙、原告
          甲○○所持發票人為中聚公司，金額共計一千八百六十萬元之本票六紙，
          業經法院裁定准予強制執行確定，且被告中聚公司亦自承系爭本票確係由
          其簽發，至系爭本票債權是否確實存在，非本件訴訟得為確定之事項，合
          先敘明。
    （二）被告中聚公司前對被告觀音鄉農會有運鈔車貨款債權計尾款一百七十五萬
          元及保證金十八萬元、差額保證金四十九萬一千元，共計二百四十二萬一
          千元此節，為被告觀音鄉農會所不爭執。且本院八十六年度執字第二四五
          九號八十六年八月六日訊問筆錄中，被告觀音鄉農會亦稱除十七萬五千元
          保固金外，其餘二百二十四萬六千元可以支付，足認被告中聚公司對於被
          告觀音鄉農會確有二百四十二萬一千元之債權。
    （三）又被告中聚公司對訴外人福華翰公司負有債務三百二十八萬元，亦經臺灣
          板橋地方法院支付命令確定屬實。
四、按債務人怠於行使權利時，債權人因保全債權，得以自己之名義，行使其權利。
    民法第二百四十二條前段固定有明文。惟債權人代位行使權利之先決條件，須債
    務人果有此權利，且在可以行使之狀態，始有債權人代位行使之可言，若債務人
    對於第三人已無權利之存在，即無代位行使之餘地。經查本件被告觀音鄉農會雖
    對被告中聚公司負有二百四十二萬一千元之債務，惟被告觀音鄉農會已將該款項
    給付被告中聚公司之另一債權人即訴外人福華翰公司，此為兩造所不爭執，從而
    被告觀音鄉農會對於被告中聚公司之債務，即因清償而消滅，被告中聚公司既已
    無權再對被告觀音鄉農會求償該筆債權，原告自亦不得再行使代位權，原告之先
    位聲明顯無理由，應予駁回。
五、又本院依職權調閱本院八十五年度全字第三七四八號、八十五年度執全第二七二
    三號、八十六年度全字第六七號、八十六年度執全第六三號假扣押事件、八十六
    年度執字第二四五九號清償債務執行事件、八十六年度訴字第五七七號給付價金
    事件、八十六年度續字第三號給付價金事件、八十七年度抗字第一九四一號繼續
    審判事件等卷宗，認定本件過程如下：
    （一）訴外人福華翰公司於八十五年十一月二十九日聲請對被告中聚公司假扣押
          ，同年十二月十四日聲請就被告中聚公司對被告觀音鄉農會之債權執行假
          扣押，並經本院八十五年度執全字第二七二三號發函通知被告觀音鄉農會
          不得對債務人清償。
    （二）原告丁○○於八十六年一月七日聲請假扣押裁定，經本院八十六年度全字
          第六七號裁定准許供擔保後假扣押。原告丁○○於八十六年一月十三日提
          存。本院於八十六年一月十三日以八十六年度秀民執全六字第六三號執行
          命令禁止中聚公司收取對觀音鄉農會防盜運鈔車之應收帳款之債權或為其
          他處分，觀音鄉農會亦不得對中聚公司清償。被告觀音鄉農會於八十六年
          一月十六日收受上開執行命令。
    （三）原告丁○○於八十六年一月十三日聲請本院以八十六年度票字第三八二號
          核發本票裁定，該本票裁定於八十六年四月十四日確定。
    （四）福華翰公司於八十五年十二月間聲請板橋地方法院發支付命令，經板橋地
          方法院核發八十五年度促字第三二五二四號支付命令，於八十六年三月十
          日確定，福華翰公司於八十六年三月十七日持上開支付命令向本院聲請對
          被告中聚公司強制執行，案號為八十六年度執玄字第二四五九號。本院執
          行處玄股乃於八十六年三月三十一日發執行命令准許福華翰公司向觀音鄉
          農會收取債權金額三百二十八萬元，同年四月一日執行命令准逕由福華翰
          公司向觀音鄉農會收取二萬三千零四十四元；觀音鄉農會於同年四月十一
          日收受上開二件執行命令，並於同日對之聲明異議，異議內容第三項為：
          本次債權金額尚有第三人辦假扣押（鈞院八十六年一月十三日桃院民執全
          六字第六十三號執行命令假扣押新台幣陸拾萬元及執行費新台幣肆仟貳佰
          元正。並檢附本院八十六年一月十三日桃院民執全六字第六三號債權人為
          丁○○之執行命令。
    （五）本院玄股因觀音鄉農會上開聲明異議，始知悉本件原告即債權人亦有聲請
          假扣押，旋以另有債權人聲請假扣押為由，於八十六年四月十四日撤銷上
          開二件執行命令，並改發支付轉給命令，觀音鄉農會於同年四月二十四日
          收受該撤銷之通知及支付轉給命令，並於同日對上開支付轉給命令聲明異
          議。
    （六）又原告丁○○、甲○○分別於八十六年四月十五日、同年月二十八日，各
          以板橋地方法院八十六年度票字第三八二號本票裁定、同院八十六年度票
          字第三八五號本票裁定為執行名義，向本院玄股上開八十六年度執字第二
          四五九號強制執行事件聲明參與分配。
    （七）本院玄股（八十六年度執字第二四五九號執行事件）於八十六年五月十五
          日依福華翰公司之聲請核發執行命令，禁止中聚公司收取對第三人觀音鄉
          農會之保證金十八萬元及差額保證金四十九萬一千元債權或為其他處分，
          第三人亦不得對債務人清償。本院又於八十六年十二月十八日核發執行命
          令，請觀音鄉農會將本院扣押債權人對第三人即觀音鄉農會之運鈔車尾款
          一百五十七萬五千元、保證金十八萬元、及差額保證金四十九萬一千元，
          合計二百二十四萬六千元向本院支付轉給債權人。被告觀音鄉農會則於八
          十六年十二月三十一日聲明異議，其中表示關於中聚公司對觀音鄉農會之
          債權，尚有中聚公司之債權人丁○○及甲○○參與分配，福華翰公司聲請
          支付轉給將致觀音鄉農會重覆給付，且違反法院之執行命令云云。
    （八）又因觀音鄉農會前於八十六年四月二十四日對本院八十六年四月十四日核
          發之支付轉給命令聲明異議，本院玄股乃於八十六年四月二十五日命福華
          翰公司於十日內起訴，福華翰公司於同年五月九日起訴（案號為八十六年
          度訴字第五七七號），觀音鄉農會於同年五月二十日收受起訴狀繕本。嗣
          八十六年六月二十七日兩造成立訴訟上和解。
六、揆諸右揭說明，被告觀音鄉農會既於八十六年四月十一日即具狀聲明異議，表明
    本次金額尚有第三人辦假扣押，顯見其早於八十六年四月十一日前即已知被告中
    聚公司尚有另一債權人丁○○對中聚公司聲請假扣押；次查，關於本件被告中聚
    公司係於何時將其對被告觀音鄉農會之債權讓與訴外人福華翰公司，又該債權讓
    與是否有效此節，被告觀音鄉農會雖於本件訴訟中主張被告中聚公司係於八十五
    年十一月初即將系爭債權轉讓予福華翰公司，其後至同年十二月底，福華翰公司
    即屢次通知農會債權讓與之事，嗣八十六年一月三日，被告中聚公司補書立債權
    讓與合意書與福華翰公司，福華翰公司乃於同年一月十日邀同律師至被告觀音鄉
    農會再次告知債權讓與事宜。惟查系爭債權讓與合意書之簽訂日期為八十六年一
    月三日，如訴外人福華翰公司確係於八十六年一月三日取得該債權，並於同年月
    十日將該債權讓與事宜通知債務人觀音鄉農會，其何以又於八十六年三月十七日
    聲請對被告中聚公司強制執行，又何以遲至八十六年五月九日對被告觀音鄉農會
    起訴狀中仍主張係以起訴狀繕本送達作為債權讓與之通知。況被告觀音鄉農會於
    本院八十六年度續字第三號給付價金事件之聲請繼續審判狀中亦主張：福華翰公
    司於起訴狀載明「原告以起訴繕本送達，作為債權讓與之通知」，可見債權讓與
    對被告觀音鄉農會得生效時點應係在繕本送達被告時，被告觀音鄉農會於八十六
    年一月十六日接獲本院秀民執全字第六三號禁止命令，則福華翰公司對被告觀音
    鄉農會所為時間在後之債權讓與通知，已違背查封命令，無法對被告觀音鄉農會
    發生效力，被告觀音鄉農會自不得於其後違反禁止支付命令再對中聚公司或福華
    翰公司為給付或給付之約定．．．。衡以被告觀音鄉農會在前案件即已否認於八
    十六年五月二十一日收受起訴狀繕本之前曾獲債權讓與之通知，又於本件訴訟主
    張其係於八十六年一月十日即獲該債權讓與之通知，前後所述不一，翻異其詞，
    要難以其所主張之事實為憑。
七、綜上，被告觀音鄉農會既已於八十六年四月十一日前即知本件原告丁○○對中聚
    公司有債權存在，且其亦於八十六年四月二十四日收受本院之支付轉給命令，自
    係明知如將所欠中聚公司之債務向福華翰公司清償，必侵害原告丁○○參與分配
    受償之權利，竟仍在訟訴中與福華翰公司達成和解並經福華翰公司強制執行後清
    償，已屬故意侵害他人之權利；另就原告甲○○而言，縱被告觀音鄉農會在與福
    華翰公司和解前不知有第三債權人甲○○之存在，惟被告觀音鄉農會既已收受本
    院支付轉給命令，當應注意系爭強制執行程序仍有第三人參與分配之可能，詎其
    聲明異議拒將款項交予本院後，復於訴訟中與福華翰公司達成和解，致第三債權
    人受有不能清償之損害，自屬過失無疑，被告觀音鄉農會應對原告丁○○及甲○○負侵權行為之損害賠償責任。又被告觀音鄉農會對被告中聚公司之債務額為二
    百四十二萬一千元，業已認定如前，則以福華翰公司對中聚公司之債權額三百二
    十八萬元，原告丁○○對中聚公司之債權額為六百萬元，原告甲○○對被告中聚
    公司之債權額為一千八百六十萬元，如以比例分配受償，原告丁○○按債權比例
    應可分得之金額為五十二萬一千零十八元，原告甲○○按債權比例應可分得之金
    額為一百六十一萬五千一百五十七元，原告主張因被告觀音鄉農會之行為導致原
    告二人受有如上金額之損失，請求被告觀音鄉農會給付原告丁○○五十二萬一千
    零十八元，原告甲○○一百六十一萬五千一百五十七元，並分別自起訴狀繕本送
    達翌日起即八十八年八月十九日起至清償日止，按年息百分之五計算之利息，為
    有理由，應予准許。又原告請求供擔保准予宣告假執行，其勝訴部分，核無不合
    ，爰分別酌定相當擔保金額准許之；至其敗訴部分，其假執行之聲請失所附麗，
    應予駁回。
八、據上論結，原告之訴為一部有理由，一部無理由，並依民事訴訟法第三百八十五
    條第一項、第七十九條但書、第三百九十條第二項，判決如主文。
中      華      民      國    八十九    年      七      月      十      日
                                        臺灣桃園地方法院民事第二庭
~B法      官  劉志卿
右為正本係照原本作成
如對本判決上訴須於判決送達後廿日內向本院提出上訴狀
中      華      民      國    八十九    年      七      月      十八    日
~B書  記  官  陳秀鳳


司法院資訊處製作；財團法人民間司法改革基金會備份。
